【裁判字號】    99,重訴,321
【裁判日期】    991122
【裁判案由】    清償借款
【裁判全文】
臺灣臺北地方法院民事判決             99年度重訴字第321號
原      告  合作金庫商業銀行股份有限公司
法定代理人  辛○○
訴訟代理人  庚○○
被      告  丁○○
訴訟代理人  黃燕光律師
被      告  己○○
            戊○○即曾明宏之.
上列當事人間請求清償借款事件，本院於中華民國99年11月8日
言詞辯論終結，判決如下：
    主     文
被告戊○○應就其繼承被繼承人曾明宏（身分證統一編號：Ｚ0
00000000號）所得遺產範圍內與被告丁○○、己○○連
帶給付原告新台幣壹仟陸佰貳拾柒萬肆仟零拾柒元，及自民國
九十四年四月八日起至清償日止，按年息百分之十三點五計算之
利息，暨自民國八十六年九月十一日起至清償日止，按上開利率
百分之二十計付違約金。
訴訟費用新台幣壹拾伍萬伍仟貳佰陸拾肆元由被告連帶負擔。
    事實及理由
甲、程序方面：
一、按當事人得以合意定第一審管轄法院，但以關於由一定法律
    關係而生之訴訟為限，前項合意，應以文書證之，民事訴訟
    法第24條定有明文。本件依兩造所簽訂之借據暨約定書第12
    條約定，係合意以原告授信往來之營業所所在地法院即本院
    為第一審管轄法院，故原告向本院提起訴訟，符合首揭規定
    ，本院自有管轄權，合先敘明。
二、本件被告戊○○經合法通知，未於言詞辯論期日到場，核無
    民事訴訟法第386條各款所列情形，爰依原告之聲請，由其
    一造辯論而為判決。
三、原告起訴時係以被告丁○○、己○○、曾明宏之繼承人即戊○○、許志宏之繼承人即甲○○、乙○○、丙○○為共同被
    告，惟因甲○○、乙○○、丙○○已聲請拋棄繼承，原告遂
    於本案之言詞辯論前即民國99年9月24日具狀聲請撤回對甲○○、乙○○及丙○○之起訴（詳本院卷第89頁），經核合
    於民事訴訟法第262條之規定，應予准許。
乙、實體方面：
一、原告起訴主張：
  (一)按因合併而消滅之公司，其權利義務，應由合併後存續或另
    立之公司承受，公司法第319條準用同法第75條定有明文。
    查原告於95年5月1日依銀行法第58條及金融機構合併法第5
    條之規定，經財政部核准與中國農民銀行股份有限公司（下
    稱中國農民銀行）合併，原告為存續銀行，中國農民銀行為
    消滅銀行，相關權利義務由原告概括承受。
  (二)緣訴外人曾明宏於79年10月6日邀同被告丁○○、己○○及
    訴外人許志宏為連帶保證人，向原告借款新台幣（下同）2,
    500萬元，約定借款期間自79年10月6日起至99年10月6日止
    ，利息依原告牌告基本放款利率加碼年息3%機動計算，並約
    定按月攤還本息，如未依約清償者，除按上開利率計算遲延
    利息外，其逾期清償在6個月以內者，按上開利率10%，超過
    6個月者，超過部分按上開利率20%計付違約金。詎債務人曾
    明宏僅繳納本息至84年8月5日止即未再依約清償，依兩造簽
    訂之約定書第6條約定，債務人即喪失期限利益，債務視為
    全部到期；雖經原告實行抵押權向本院聲請強制執行債務人
    曾明宏之財產，惟原告於本院85年度民執字第10253號強制
    執行事件程序中僅受償部分本金6,247,072元及自84年8月6
    日起至86年9月10日止之利息、違約金，尚積欠本金16,274,
    037元及自94年4月8日起之利息及違約金迄未清償，而被告
    丁○○、己○○為上開借款債務之連帶保證人，自應依約負
    連帶清償責任。然債務人曾明宏已於82年3月10日死亡，被
    告戊○○為曾明宏之法定繼承人，且未聲明限定或拋棄繼承
    ，自應在遺產範圍內就曾明宏對原告所負債務負清償之責。
    為此，原告爰依消費借貸、連帶保證契約及繼承之法律關係
    ，訴請被告連帶返還借款本息及違約金等語。並聲明：如主
    文所示。
二、被告方面：
  (一)被告戊○○未於言詞辯論期日到場，亦未提出書狀作何聲明
    或陳述。
  (二)被告己○○則以：對於其為系爭借款之連帶保證人及原告請
    求返還系爭借款等事實不爭執，惟被告丁○○並未為債務人
    曾明宏作保，非本件借款之連帶保證人。又本件系爭借款之
    擔保抵押物價值甚低，且為次順位之抵押，然原告仍准予高
    達2,500萬元之高額抵押貸款，如今事隔多年未獲清償，再
    向擔保人即被告請求償還，實顯失公平云云等語置辯。並聲
    明：原告之訴及其假執行之聲請均駁回；如受不利判決，願
    供擔保免為假執行。
  (三)被告丁○○則以：79年初被告丁○○之大哥即債務人曾明宏
    告知其公司缺資金須向銀行貸款，為免辦理貸款時兩人北中
    兩地奔波，遂由曾明宏提供空白之銀行貸款文件，由被告丁○○簽名，並表示於貸款金額確定後再行告知，事後被告丁○○即未追蹤留意，故原告所提文件之簽名，確係被告丁○○預先於空白文件上所簽署，而印鑑雖為被告丁○○所有，
    惟係曾明宏在未告知貸款金額及連帶保證之情形下擅自蓋用
    ，被告丁○○並未授權曾明宏以其名義擔任系爭借款之連帶
    保證人，故與原告間並無簽立連帶保證契約之合意。再者，
    原告並未對被告辦理就系爭借款核貸之對保手續，被告亦未
    取得相關貸款金額，且被告丁○○對於借款人係何人、借款
    金額及擔保之責任範圍為何並不知情，自難認原告與被告丁○○間之連帶保證契約已有合法成立等語，資為抗辯。並聲
    明：原告之訴及其假執行之聲請均駁回；如受不利判決，願
    供擔保免為假執行。
三、本院得心證之理由：
  (一)原告主張其概括承受中國農民銀行相關權利義務，而債務人
    曾明宏於79年10月6日邀同被告丁○○、己○○及訴外人許
    志宏為連帶保證人，向中國農民銀行借款2,500萬元，約定
    借款期間自79年10月6日起至99年10月6日止，目前尚有本金
    16,274,037元及自94年4月8日起之利息及自86年9月11日起
    之違約金未清償，嗣曾明宏於82年3月10日死亡，被告戊○○為曾明宏之法定繼承人，且未聲明限定或拋棄繼承等事實
    ，已據其提出行政院金融監督管理委員會函、借據、約定書
    、民事呈報狀、債權額計算書、本院民事執行處通知、本院
    民家祥82繼282字第034385號函文、曾明宏戶籍謄本、繼承
    系統表、放款客戶資料查詢單、放款帳戶年金戶資料明細表
    、基本放款利率變動表等件為證（詳本院卷第7至34頁）。
    又被告戊○○已於相當時期受合法之通知，而不於言詞辯論
    期日到場爭執，亦未提出書狀答辯供本院斟酌，依民事訴訟
    法第280條第3項準用同條第1項規定，視同對原告主張之前
    述事實為自認；至於被告己○○及丁○○對於上述事實亦不
    爭執（詳本院99年5月20日被告己○○答辯狀及99年11月8日
    言詞辯論筆錄），是依上開證物，自堪信原告此部分之主張
    為真實。
  (二)被告己○○雖以：系爭抵押物價值甚低、原告竟准予高額貸
    款、且事隔多年後向擔保人求償、顯失公平云云，惟查：金
    融業者於評估融資之交易對象及條件時，對於債務人提供抵
    押物價值之評估，雖有一定之標準，然其仍會綜合考量債務
    人及擔保人之債信及還款能力，系爭貸款之各項條件既已經
    當時之貸與人中國農民銀行與借款人協商訂立，無論是否高
    估抵押物之價值，縱使事後求償結果不足清償債務，亦為貸
    與人內部應承擔之風險；又債權人何時主張其權利以及對於
    連帶債務人之求償範圍等事項，為其行使權利之正當範疇，
    自無所謂顯失公平之虞。被告己○○對於債務人曾明宏有系
    爭貸款之事實及其為上開系爭借款之連帶保證人等情既不爭
    執，上開之抗辯，自無法解免其應負連帶保證之責任，是被
    告己○○就系爭借款仍應負連帶清償之責。
  (三)被告丁○○對於債務人曾明宏確實有向原告借用系爭借款之
    事實不爭執，然抗辯其未親自進行對保手續，僅係在空白文
    件上簽名，而印文則係曾明宏擅自蓋用，兩造間並無成立連
    帶保證契約之法律關係云云。惟查：
    1.依民事訴訟法第357條規定：「私文書應由舉證人證其真
      正。但他造於其真正無爭執者，不在此限。」，被告丁○○既於本院99年11月8日之言詞辯論期日時自認有在借據
      、約定書上簽名（詳本院卷第104頁），且其上蓋用之印
      章亦經其自陳係其交付予曾明宏等情無訛（詳本院卷第98
      頁民事答辯狀(2)），故原告所提借據、約定書形式上為真
      正，首堪認定。次查，被告丁○○係在借據上連帶保證人
      欄位下方簽名並書寫地址，位置緊接，此觀諸卷附之借據
      即可得知（詳本院卷第9頁），參以被告丁○○在簽署上
      開文書當時為成年人，且已取得中醫師之資格，為其所自
      陳，復有中醫師證書在卷為憑（詳本院卷第101頁）。茲
      既其為有相當社會地位、學識經驗、智識成熟之人，應可
      理解其在借據上連帶保證人欄位簽名係用以擔任借款之連
      帶保證人之意。況查，被告丁○○已明白陳稱其係因曾明
      宏向其表示公司缺資金，須向銀行貸款而簽署文件等語（
      詳本院卷第98頁民事答辯狀(2)），足徵，其對於在借據上
      連帶保證人欄位簽名，係欲就借款人向原告借款所負債務
      為連帶保證一事當可明確知悉。據此，被告丁○○對於其
      所簽立之文件內容係為擔任借款人之連帶保證人乙節，應
      可明知，而其仍續於借據、約定書等文件上簽名，顯有與
      原告成立連帶保證契約之意思。
    2.被告丁○○又辯稱其簽署借據時，其上並未記載借款人姓
      名及借款金額等語。惟按，私文書經本人簽名、蓋章者，
      推定為真正，民事訴訟法第358條第1項定有明文；又衡諸
      常情，先書寫文書內容再予簽名應為常態，而交付空白或
      記載不完全之借據、契約乃為例外，是倘當事人承認簽名
      係其本人所為，又以該簽名時文件係屬空白乙節為爭執，
      則應由為此爭執之當事人負舉證之責。經查，被告丁○○
      已然自認原告所提借據、約定書上其簽名、印文之真正，
      且依前1.所述各節，堪認其亦有擔任借款連帶保證人之意
      思，則被告丁○○自應就其簽署借據時，其上借款人及借
      款金額之記載為空白乙節負舉證之責；然被告丁○○迄未
      能就此舉證以實其說，本院自無法為對被告丁○○有利之
      認定。被告丁○○對於其係欲就曾明宏對原告所負借款債
      務負連帶保證之義務乙節，確有知悉及瞭解，與原告間有
      成立連帶保證契約之意思表示甚明，職是之故，被告丁○○應依原告所執借據之約定內容負連帶保證人責任，洵堪
      認定。
    3.至於被告丁○○另辯稱未親自與原告行員進行對保手續等
      語。惟按，保證契約之成立，祇須當事人雙方意思表示合
      致為已足，非以債權人對保為其成立要件（最高法院46年
      台上字第163號判例、同院72年度台上字第3425號判決參
      照），且對保之用意在於提供金融業者對借款人、保證人
      為債信評估，同時控管金融機構審核受償比例為合理之核
      貸，避免超貸情形導致無法清償，而有礙於金融交易之活
      絡，對保與否尚不影響保證人所應負之系爭連帶保證責任
      ，亦無侵害保證人何權利可言。是以保證契約既為諾成契
      約，只須當事人雙方意思表示合致即可成立，則原告與被
      告丁○○是否成立連帶保證契約，端視兩造就連帶保證債
      務何時有意思表示之合致，與被告丁○○是否親自辦理對
      保手續無涉。如上所述，被告丁○○在簽訂借據時，已知
      其須保證債務人曾明宏於借款限額內所負之債務，連帶保
      證契約已因原告與被告丁○○雙方互相表示意思一致而成
      立，故被告丁○○縱未親自辦理對保手續，亦不能使其免
      除連帶保證責任，是被告丁○○上開所為抗辯，顯無足取
      。
    4.綜上所述，被告丁○○確有同意擔任債務人曾明宏對原告
      所負借款債務之連帶保證人，而簽署借據、約定書，其與
      原告間存有連帶保證契約之法律關係，堪足認定。
四、從而，原告依消費借貸、連帶保證契約及繼承之法律關係，
    請求被告戊○○在繼承曾明宏之遺產範圍內，與被告己○○
    、丁○○連帶給付借款本息、違約金如主文第1項所示，為
    有理由，應予准許。
五、本件為判決之基礎已臻明確，兩造其餘之陳述及所提其他證
    據，經本院斟酌後，認為均於判決之結果無影響，亦與本案
    之爭點無涉，自無庸逐一論述，併此敘明。
六、本件被告聲明請求駁回原告假執行之聲請，並陳明如受不利
    益判決，願供擔保請准免為假執行，惟原告並未聲請宣告假
    執行，則被告此聲請於法尚有未合，不應准許，併予敘明。
七、訴訟費用負擔之依據：民事訴訟法第85條第2項。
中    華    民    國    99    年    11    月    22    日
                  民事第四庭    法  官  張瑜鳳
以上正本係照原本作成
如對本判決上訴，須於判決送達後20日內向本院提出上訴狀。如
委任律師提起上訴者，應一併繳納上訴審裁判費。
中    華    民    國    99    年    11    月    22    日
                                書記官  潘惠梅

司法院資訊處製作；財團法人民間司法改革基金會備份。
